臺灣彰化地方法院民事判決　　　　　　　95年度家訴字第24號
原　　　告　丁○○
訴訟代理人　何志揚律師
被　　　告　乙○○
被　　　告　壬○○
　　　　　　　　　　　　6號
被　　　告　甲○○
　　　　　　　　　　　　9號
被　　　告　癸○○
被　　　告　辛○○
被　　　告　己○○
被　　　告　庚○○
被　　　告　丙○○
上列當事人間請求分割遺產等事件，本院於民國96年4月12日言
詞辯論終結，判決如下：
    主    文
兩造公同共有坐落彰化縣鹿港鎮○○段2697地號、田、面積3129
平方公尺土地應予分割如附圖(一)所示，其中編號I、H、G部分面
積均各為149平方公尺，依序歸被告己○○、庚○○、丙○○取
得；編號F、E、D、C、B、A面積均各為447平方公尺，依序分歸
原告丁○○、被告壬○○、癸○○、甲○○、辛○○、乙○○取
得。坐落如附圖(二)所示之編號A、C平房建物即門牌彰化縣鹿港鎮
東崎里東崎七巷27號房屋，分歸兩造共有，共有比率為原告、被
告壬○○、癸○○、甲○○、乙○○、辛○○均各為1/7；被告
己○○、庚○○、丙○○均各為1/21。
兩造公同共有坐落彰化縣鹿港鎮○○段2546地號土地、面積26平
方公尺土地，准予分割為原告、被告壬○○、癸○○、甲○○、
乙○○、辛○○之所有權應有部分均各為1/7；被告己○○、庚○○、丙○○之所有權應有部分均各為1/21；及准予變賣，變賣
所得價金，依上開比例分配予兩造。
被繼承人戊○○於彰化縣鹿港鎮農會之存款合計新台幣1032元，
依原告、被告壬○○、癸○○、甲○○、乙○○、辛○○均各
為1/7分配之；被告己○○、庚○○、丙○○均各為1/21分配之
，即由原告、被告壬○○、癸○○、甲○○、乙○○、辛○○各
取得新台幣147元；被告己○○、庚○○、丙○○各取得新台幣
50元（若實際金額有增減，仍依上開比例分配之）。
訴訟費用由原告、被告壬○○、癸○○、甲○○、乙○○、辛○○均各負擔1/7；被告己○○、庚○○、丙○○均各負擔1/21。
    事    實
甲、原告方面：
  一、聲明：除了訴訟費用分擔外，餘如主文所示。
  二、陳述：
    (一)、兩造之被繼承人戊○○（即原告之夫，被告壬○○、癸○○、甲○○、乙○○、辛○○及訴外人許嘉慶之父）
        於民國87年10月31日死亡，許嘉慶早先亡故，育有子女
        即被告己○○、庚○○、丙○○三人，故應繼分之比例
        為原告及壬○○、癸○○、甲○○、乙○○、辛○○各
        為1/7；被告己○○、庚○○、丙○○代位繼承之應繼
        分均各為1/21，兩造間均未有拋棄繼承情事，惟兩造間
        無法就被繼承人遺產達成協議分割。
    (二)、按繼承人得隨時請求分割遺產，但法律另有規定或契約
        另有約定者，不在此限；又共有物之分割，依共有人協
        議方法行之，分割方法不能協議者，法院得因任何共有
        人之聲請，以原物分配予各共有人，或變賣共有物，以
        價金分配於各共有人。民法第1164條、第823條、第824
        條分別定有明文。本件兩造就遺產始絡無法達成協議分
        割，始拖延迄今，原告自得以訴訟方式，終止兩造間對
        遺產公同共有關係之意思，並依各繼承人應繼分比例，
        為分別共有之分割。查本件兩造間公同共有之遺產計有
        坐落彰化縣鹿港鎮○○段2697地號、田、面積3129平
        方公尺土地；坐落彰化縣鹿港鎮○○段2546地號土地
        、面積26平方公尺土地；如附圖(二)所示編號A、C之門
        牌彰化縣鹿港鎮東崎里東崎七巷27號平房房屋（未保存
        登記平房，未包括坐落基地）及鹿港農會存款餘額新
        台幣（下同）1032元。就其中存款部分，遺產稅免稅證
        明書上固記載鹿港鎮農會存款48931元、3589元、48213
        元及現金5000 元，惟該部分係國稅局由他們電腦直接
        列印出來，並非原告自行填載或申報，本件被繼承人之
        農會存款，經鈞院函查結果僅餘20.7元及1012元，應合
        計金額後依兩造應繼分比例分配。又系爭2697地號土地
        南鄰之2696地號土地，屬被告己○○獨自所有，故系爭
        土地靠南邊部分，宜分歸被告己○○取得；再原告分得
        位置願與被告己○○等三人及被告壬○○、癸○○相鄰
        ，以利將來合併使用。
    (三)、被告辛○○，若一再爭執或阻撓本件分割，原告考慮另
        行訴訟請求扶養費（子女對父母之扶養義務）；系爭房
        屋係先夫留下，現在內供祭祀祖先牌位之用，被告辛○○若執意拍賣，因為屬老舊平房，有何實益？為何不留
        下此部分祖產？
  三、證據：提出戶籍謄本、繼承系統表、地籍圖、遺產稅免稅
      證明書、土地登記謄本、土地及房屋照片證，並聲請調取
      被繼承人於鹿港鎮農會存款明細表，及會同彰化鹿港地政
      事務所派員勘測土地、房屋。
乙、被告方面：
  一、被告辛○○部分：
    (一)、聲明：
    　　請求為適法分割。
  　(二)、陳述：
    　　系爭2697地號土地之分割位置，宜予抽籤或其他公允方
　      式決定，不宜全依原告意思為之；又系爭2546地號土地
        及鹿港鎮東崎里東崎七巷27號平房房屋，分得位置，亦
        同；若上開二部分不動產面積太小或分得不具實益，請
        予出售方式賣出，再行分配價金。再者，系爭2697地號
        土地，父親生前講留給女兒們，但原告（母親）於先父
　　　　死亡後，就拒絕我們回去，我們不清楚到底父親生前留
　　　　有多少現金？原告一直要被告拿出印章來蓋，要女兒們
  　　　拋棄繼承，但父親生前已給侄子即被告己○○兄弟一甲
　　　　多土地了，系爭2697地號土地是父親要留給女兒們紀念
  　　　的，我未蓋章，原告很不高興，未經協商，就起訴。房
    　　屋部分若不能拍賣，就保持保共有。
  二、被告乙○○部分：
    (一)、聲明：
    　　請求為適法分割。
  　(二)、陳述：
        被告僅要繼承系爭2697地號土地，該筆土地父親生前有
        說要給女兒做紀念的，其餘遺產部分，被告不要。被告
        並未拋棄繼承。
  三、被告施義常、庚○○部分：
    (一)、聲明：
    　　請求為適法分割（同意原告請求方割式）。
  　(二)、陳述：
        祖父所有未保存登記之鹿港鎮東崎里東崎七巷27號房屋
        ，內供祭祀祖先牌位之用，係老舊磚造平房，價值不高
        ，且坐落基地不是遺產（也有部分占用利水利地），變
        價性不高，宜留下紀念；至於遺產存款或現金部分，被
        告二人均不知情。
  四、被告壬○○、甲○○、丙○○方面：
  　　被告壬○○、甲○○、丙○○均未於言詞辯論期日到場，
　    亦未提出書狀作任何聲明及陳述。
    理 　 由
一、被告壬○○、甲○○、丙○○均未於言詞辯論期日到場，查
    無民事訴訟法第386條各款所列情形，此部分依原告之聲請
    ，由其一造辯論而為判決。
二、原告主張兩造之被繼承人戊○○（即原告之夫，被告壬○○
    、癸○○、甲○○、乙○○、辛○○及訴外人許嘉慶之父）
    於民國87年10月31日死亡，許嘉慶早先亡故，育有子女即被
    告己○○、庚○○、丙○○三人，故應繼分之比例為原告及
    壬○○、癸○○、甲○○、乙○○、辛○○各為1/7；被告
    己○○、庚○○、丙○○代位繼承之應繼分均各為1/21。又
    本件被繼承人留有遺產即坐落彰化縣鹿港鎮○○段2697地
　　號、田、面積3129平方公尺土地、所有權全部；坐落彰化
　　縣鹿港鎮○○段2546地號土地、面積26平方公尺土地、所有
　  權全部；彰化縣鹿港鎮東崎里東崎七巷27號平房房屋（未
    保存登記平房及鹿港農會存款餘額新台幣1032元等情，已
    據原告提出戶籍謄本、繼承系統表、地籍圖、遺產稅免稅證
　  明書、土地登記謄本、土地及房屋照片證。
三、按繼承人得隨時請求分割遺產，但法律另有規定或契約另有
    約定者，不在此限；又共有物之分割，依共有人協議方法行
    之，分割方法不能協議者，法院得因任何共有人之聲請，以
    原物分配予各共有人，或變賣共有物，以價金分配於各共有
    人。民法第1164條、第823條、第824條分別定有明文。本件
    系爭2697地號土地地形相當方正，呈長方形狀，出入為南北
    向之產業道路，此有地籍圖、照片可稽，故分割遺產方式（
    分割線）宜呈東西向，且依兩造之應繼分比例計算，使兩造
    分得位置均有出入道路，且每一當事人分得位置僅在北或南
    而已，實際上應無價值之差異性，此經本院會同彰化鹿港地
    政事務所勘測現場，製有複丈成果圖（即附圖(一)）足憑，又
    系爭土地南鄰之2696地號土地，屬被告己○○單獨所有，亦
    有土地登記簿謄本可稽，故他的部分宜分歸相鄰，始得合併
    使用，增加效益；再被告庚○○、丙○○與被告己○○係手
    足關係，固渠二人分得位置宜與被告己○○相鄰，又原告現
    與她孫子即被告己○○、庚○○同住，其主張欲與被告己○○等三人分得位置相鄰，亦屬有據；另據被告己○○稱希望
    姑姑即被告癸○○、壬○○二人分得位置，能與奶奶即原告
    相鄰（將來能予購買或合併使用）。而被告辛○○固稱宜按
    照輩分順序或抽籤方式，定分配位置，惟如前所述，每筆分
    得均鄰出入道路，位置僅在偏北或偏南而已，可以說無價值
    差異性，本院審酌兩造關係，認以附圖(一)所示之，其中編號
    I、H、G部分面積均為149平方公尺，依序歸被告己○○、庚○○、丙○○取得；編號F、E、D、C、B、A面積均為447 平
　  方公尺，依序分歸原告丁○○、被告壬○○、癸○○、甲○○、辛○○、乙○○取得，應屬適當。
四、至於門牌彰化縣鹿港鎮東崎里東崎七巷27號，係未保存登記
    平房，經本院會同地政事所派員勘測，其坐落位置如附圖(二)
    所示之編號A、C，因該建物尚屬老舊，且坐落基地非屬遺產
    ，大部分當事人均主張仍保留現狀，供祭祀祖先用，故分歸
    兩造共有，共有比率為原告、被告壬○○、癸○○、甲○○
    、乙○○、辛○○均各為1/7；被告己○○、庚○○、丙○○均各為1/21。又兩造公同共有坐落彰化縣鹿港鎮○○段25
    46地號土地、面積26平方公尺土地，宜分割為原告、被告壬○○ 、癸○○、甲○○、乙○○、辛○○之所有權應有部
    分均各為1/7；被告己○○、庚○○、丙○○之所有權應有
    部分均各為1/21，且依地籍圖所示，而此筆土地面積甚小，
    且在他人土地之中，無獨立使用價值性，應准予變賣，變賣
    所得價金，依上開比例分配予兩造。至於被繼承人戊○○之
    於鹿港鎮農會之存款餘額，原告起訴時本來主張為105733元
    ，然上開記載係來自於國稅局免稅證明書之記載，惟經本院
    向鹿港鎮農會查詢結果，現在僅有餘20.7元及1012元，應合
    計金額依兩造應1032元，應依兩造繼分比例分配之（若實際
    金額有增減，仍依上開比例分配之）。從而，本件原告提起
    本件訴訟，洵屬有據，應予准許。又本件係分割遺產，訴訟
    費用宜依兩造應繼分比例分擔之。
五、據上論結：原告之訴為有理由，依民事訴訟法第385條第1項
    前段、第78條、第80條之1，判決如主文。
中　　華　　民　　國　　96　　年　　4　　月　　 26　　日
                  家事法庭      法　官　王鏡明
以上正本係照原本作成
如對本判決上訴應於判決送達後20日內向本院提出上訴狀
中　　華　　民　　國　　96　　年　　4 　　月　　26　　日
                            　　書記官　楊美芳
